【裁判字號】    97,上易,380
【裁判日期】    970930
【裁判案由】    給付違約金
【裁判全文】
臺灣高等法院民事判決                 97年度上易字第380號
上  訴  人  甲○○
訴訟代理人  呂金貴律師
複代理人    鄭潤祥律師
被上訴人    乙○○
                        6號
訴訟代理人  林玠民律師
上列當事人間給付違約金事件，上訴人對於中華民國97年4月3日
臺灣士林地方法院96年度訴字第1008號第一審判決提起上訴，
本院於97年9月16日言詞辯論終結，判決如下：
    主  文
原判決廢棄。
被上訴人在第一審之訴及假執行之聲請均駁回。
第一、二審訴訟費用由被上訴人負擔。
    事實及理由
一、本件被上訴人主張：
    (一)上訴人於民國96年5月18日與萊晟不動產仲介經紀有限公
      司福華分店（下稱萊晟公司）簽訂不動產專任委託銷售契
      約書（下稱銷售契約），將上訴人所有門牌號碼臺北市內
      湖區○○○路○段180巷17號、19號1樓及坐落基地（下稱
      系爭房地）委託出售，銷售契約第8條第1項約定：「買方
      支付定金後，如買方違約不買，委託人得沒收定金。如委
      託人違約不賣，應加倍返還買方所支付之定金。」，萊晟
      公司依約得為上訴人代為或代受意思表示。而萊晟公司即
      以上開條件向伊銷售系爭房地，嗣伊決定以新臺幣（下同
      ）5,600萬元承買，並於96年5月20日交付萊晟公司面額
      100萬元之支票乙紙作為定金，且與萊晟公司簽立買方定
      金收款憑證（下稱收款憑證）以確定承購，並成立定金契
      約，約定如上訴人違約不賣，應加倍返還定金。詎伊付款
      後，上訴人竟反悔拒不簽訂買賣契約，伊要求萊晟公司催
      告上訴人履行契約，惟上訴人仍不置理。
    (二)本案仲介公司之登記正式全名為「萊晟不動產仲介經紀有
      限公司福華分店」，並以此正式名稱與上訴人簽訂契約，
      上訴人所簽訂之契約書上有正式之公司大小章即明，總公
      司為「萊晟不動產仲介經紀有限公司」，當時之法定代理
      人為簡明聰，上訴人於簽約時已明知。至於為統一對外形
      象而用之別名，於該契約書上亦已註明，此並無礙於仲介
      公司為契約之當事人，且為被上訴人代為或代受意思表示
      權能之實施。又仲介公司之法定代理人於起訴當時為簡明
      聰，在第一審言詞辯論終結前後，始變更為陳宏偉，在簽
      訂契約及第一審審理期間，其法定代理人均為簡明聰，是
      簡明聰有權代表萊晟公司與上訴人簽訂系爭銷售契約，系
      爭銷售契約對萊晟公司發生效力，而系爭銷售契約之效力
      更及於被上訴人。
    (三)上訴人並未於96年5月20日向萊晟仲介公司之業務員邱朝
      偉表示終止委託銷售契約。又訴外人何賴彩鳳係伊母親，
      伊以何賴彩鳳之支票為定金之支付工具，且支票為支付工
      具，收受支票即屬收受定金，已發生支付定金之事實，除
      非跳票，否則帳戶內存款多寡乃支票發票人資金運用之問
      題，與上訴人無關。伊基於兩造間已成立之契約約定，得
      向上訴人請求違約金100萬元，且無違約金過高之問題，
      上訴人無由請求酌減違約金數額等情，爰依銷售契約第8
      條第1項、民法第199條第1項、第250條第1項規定及定金
      契約之約定（請求擇一為勝訴判決），求為命上訴人應給
      付被上訴人100萬元及自起訴狀繕本送達之翌日起，至清
      償日止，按年息百分之5計算利息之判決（原審為被上訴
      人勝訴之判決，上訴人聲明不服，提起上訴）。並答辯聲
      明：上訴駁回。
二、上訴人則以：伊係與「21世紀不動產內湖福華加盟店」簽訂
    不動產專任委託銷售契約書，而非與萊晟分店締約，縱該不
    動產專任委託銷售契約書中之受託人「21世紀不動產內湖福
    華加盟店」章戳後，蓋有「萊晟不動產仲介經紀有限公司福
    華分店」及「簡明聰」之印文，亦非謂萊晟公司當然成為伊
    之受託人，依消費者保護法第11條第2項、第14條及消費者
    保護法施行細則第12條規定，應為有利於伊之解釋。又伊於
    96年5月20日晚間9時23分接獲21世紀不動產內湖福華加盟店
    之代理人邱朝偉來電，兩人通話至當日晚間9點29分止，斯
    時伊即已表示欲終止委託關係，故21世紀不動產內湖福華加
    盟店已非伊之受託人，無權繼續銷售系爭房地，亦無權代伊
    收取被上訴人之定金。再依被上訴人所提出支票觀之，該票
    據係由第三人何賴彩鳳所簽發，並非簽訂該買方定金收款憑
    證之被上訴人所簽發，且何賴彩鳳支票帳戶內無100萬元之
    金額可以兌付系爭支票，而票期達10日，自不得作為被上訴
    人已有交付定金之證據。況被上訴人非銷售契約之當事人，
    不得依該契約約定向伊為請求，而邱朝偉亦無權代理伊與被
    上訴人成立定金契約，是被上訴人自不得向伊請求給付違約
    金等語，資為抗辯。並上訴聲明：(一)原判決廢棄。(二)被上訴
    人在第一審之訴及假執行之聲請均駁回。
三、兩造不爭執事項：
    (一)上訴人與21世紀不動產內湖福華加盟店於96年5月18日簽
      訂不動產專任委託銷售契約書，由上訴人委託21世紀不動
      產內湖福華加盟店仲介銷售上訴人所有之系爭房地，委託
      銷售價格為5,600萬元，委託銷售期間為96年5月18日至同
      年月20日。另在銷售契約第8條第1項約定：「買方支付定
      金後，如買方違約不買，委託人得沒收定金。如委託人違
      約不賣，應加倍返還買方所支付之定金」等文字，而在銷
      售契約書中立契約書人項下之委託人欄內，有上訴人甲○
      ○之簽名，在受託人欄內，則蓋有「21世紀內湖福華加盟
      店經紀人蔡炳輝」、「萊晟不動產仲介經紀有限公司福華
      分店」及「簡明聰」之印文。
    (二)萊晟公司所屬之不動產經紀人邱朝偉曾於96年5月20日晚
      間，以電話通知上訴人系爭房地已與被上訴人簽定書面承
      購契約，並傳真買方定金收款憑證至上訴人辦公處所。該
      收款憑證上除就買賣標的約定為系爭房地外，並載有「甲
      方（即被上訴人）簽訂本約給付之定金100萬元整，由乙
      方（即21世紀不動產內湖福華加盟店）代表賣方收悉無誤
      ，雙方並議定買賣總價款為5,600萬元整」；「甲方應於
      96年5月27日前至乙方營業處所與賣方簽訂不動產買賣契
      約書」等文字，在立書人欄上則有被上訴人之簽名及「21
      世紀內湖福華加盟店經紀人蔡炳輝」之印文，21世紀不動
      產內湖福華加盟店並於同日晚間9點31分傳真上開收款憑
      證予上訴人。
    (三)21世紀不動產內湖福華加盟店曾收受由被上訴人之母何賴
      彩鳳所簽發，支票號碼為UA0000000號，發票日為96年5月
      30日，金額為100萬元，付款銀行為聯邦商業銀行之支票
      乙紙等事實，為兩造所不爭執（見本院卷第28頁之筆錄、
      第4頁所附之原判決事實及理由欄第四項之不爭執事項）
      ，且有銷售契約、收款憑證、系爭支票可證（見原審卷第
      9頁至第12頁），固堪信為真實。
四、本件經依民事訴訟法第463條準用同法第270條之1第1項第3
    款規定，整理並協議簡化爭點後，兩造同意就本院97年8月4
    日準備程序中，兩造協議簡化之爭點為辯論範圍（見本院卷
    第44、45頁之筆錄）茲就兩造之爭執點及本院判斷，分述如
    下：
    (一)按當事人締結不動產買賣之債權契約，固非要式行為，惟
      對於契約必要之點意思必須一致。買賣契約以價金及標的
      物為其要素，價金及標的物，自屬買賣契約必要之點，苟
      當事人對此兩者意思未能一致，其契約即難謂已成立。又
      被上訴人於簽立系爭買賣預約時所交付之定金，係以擔保
      本約（買賣契約）之成立為目的之所謂「立約定金」。若
      本約成立，立約定金即變更為確保契約之履行為目的（最
      高法院93年度台上字第441號裁判要旨參照）。又定金契
      約之成立應經當事人之合意，並以交付定金為要件，是定
      金契約為要物契約。又交付定金時，契約尚未成立者，定
      金之交付係以擔保契約之成立為目的。如果嗣後成立契約
      ，則此定金即變更為確保契約之履行為目的（參照孫森焱
      著新版「民法債編總論」下冊第723、724頁）。經查，上
      訴人委託21世紀不動產內湖福華加盟店仲介銷售上訴人所
      有之系爭房地，委託銷售價格為5,600萬元，委託銷售期
      間為96年5月18日至同年月20日之事實，為兩造所不爭執
      。又本件定金支票，係由「21世紀內湖福華加盟店經紀人
      蔡炳輝」所收取，係由訴外人何賴彩鳳於96年5月20日交
      付，票載發票日為96年5月30日、面額100萬元之支票乙紙
      （見原審卷第11頁之支票）作為定金，該支票雖非被上訴
      人所簽發，然何賴彩鳳係被上訴人母親，縱被上訴人可執
      其母之支票作為定金之支付工具，惟系爭支票所記載之發
      票日為96年5月30日，自不能證明被上訴人於96年5月20日
      有交付等同現金之定金。且系爭支票之付款銀行聯邦商業
      銀行台北分行於96年10月15日以（96）聯台北字第03 53
      號函覆：「本分行支存帳戶（戶名：何賴彩鳳）於96年5
      月20日及96年5月30日皆『無』新台幣100萬元之存款供兌
      領，請查照。」（見原審卷第103頁之函文、第104頁之帳
      戶影本），則於交付日96年5月20日起迄票載之發票日96
      年5月30日止皆「無」100萬元之存款可供兌領。又該支票
      於簽發後3、4天即取回，此亦為何賴彩鳳所自承（見原審
      卷第109頁之筆錄），足見該支票帳戶並無支付票面金額
      之存款，揆諸前開說明，定金契約為要物契約，自不能認
      被上訴人已依債務本旨提出給付而已支付定金，既欠缺定
      金之要物性，尚難認已生定金之效力。縱被上訴人在其他
      銀行帳戶有存款，亦不得以其他銀行尚有存款為由證明本
      件萊晟公司於96年5月20日當日已收取被上訴人繳交之定
      金100萬元。
    (二)又按契約有預約與本約之分。其因當事人由他方受有定金
      ，依民法第二百四十八條規定，視為成立之契約（已於97
      年5月23日修正為推定契約成立）。究為「本約」抑係「
      預約」，應依其情事解釋當事人之意思定之，不得謂凡有
      定金之授受者，即概視為已成立「本約」（最高法院70年
      台上字第1474號判例要旨參照）。查，本件標的價款高達
      5,600萬元，除價金與標的物外，尚涉及價金如何分期支
      付、系爭房地何時過戶、是否辦理貸款、停車位何時交付
      、如違約時，如何計算違約金……等等重要事項，尚未達
      成合致，自難認本約已成立。
    (三)又契約既有預約與本約之分，兩者異其性質及效力，預約
      權利人僅得請求對方履行訂立本約之義務，不得逕依預定
      之本約內容請求履行，又買賣預約，非不得就標的物及價
      金之範圍先為擬定，作為將來訂立本約之張本，但不能因
      此即認買賣本約業已成立（最高法院61年台上字第964號
      判例要旨參照）。經查，系爭銷售契約最末頁立契約書人
      項下之委託人欄內有上訴人「甲○○」之簽名；在受託人
      欄內，則蓋有「21世紀內湖福華加盟店經紀人蔡炳輝」、
      「萊晟不動產仲介經紀有限公司福華分店」及「簡明聰」
      之印文（見原審卷第10頁之契約），且為兩造所不爭執。
      被上訴人雖主張萊晟公司之代表人於起訴時為簡明聰，第
      一審言詞辯論前後始變更為陳宏偉云云，並提出公司營利
      事業登記證為憑（見本院卷第33頁之登記證及第34頁之公
      司變更登記表）。惟觀之上開登記證及公司變更登記表，
      僅顯示萊晟公司於97年1月29日將董事變更為「陳宏偉」
      ，無法得知萊晟公司之代表人於簽約時係「簡明聰」。則
      「簡明聰」代表萊晟公司與上訴人簽訂系爭銷售契約，該
      銷售契約如經萊晟公司負責人追認，對萊晟公司應生效力
      。而萊晟公司並無異議，是系爭銷售契約對萊晟公司應生
      效力。
    (四)再觀之上訴人簽訂之系爭銷售契約僅記載：「建物標示」
      、「土地標示」、「車位標示」、「備註」；且為上訴人
      委託仲介公司之銷售契約，而非兩造間之買賣契約；而被
      上訴人於簽立系爭定金契約（即買賣預約）時所交付之定
      金，係以擔保本約（買賣契約）之成立為目的之所謂「立
      約定金」。若本約成立，立約定金即變更為確保契約之履
      行為目的，足見本件係上訴人委託房屋仲介公司銷售系爭
      房地，如經介紹有買方時，上訴人須再就買賣標的物之買
      賣重要之要點訂立本約。揆諸前開說明，係屬「預約」之
      性質，雖系爭銷售契約就標的物及價金之範圍先為擬定，
      然僅作為將來訂立本約之張本，得請求上訴人履行訂立本
      約之義務，不得逕依預定之本約內容請求履行，亦不能因
      此即認買賣本約業已成立。
    (五)準此，被上訴人依銷售契約第8條第1項、民法第199條第1
      項、第250條第1項規定及定金契約之約定（請求擇一為勝
      訴判決），以違約不買為由，請求上訴人給付違約定金
      100萬元本息，自屬無據。
五、綜上所述，被上訴人請求上訴人給付100萬元及自起訴狀繕
    本送達之翌日起，至清償日止，按年息百分之5計算之利息
    ，非屬正當，自屬不應准許。從而原審未詳予審酌，遽為上
    訴人敗訴之判決，自有未洽，上訴論旨指摘原判決不當，求
    予廢棄改判，為有理由。
六、兩造其餘之攻擊或防禦方法及所用之證據，經本院斟酌後，
    認為均不足以影響本判決之結果，無庸逐一論列。
七、據上論結，本件上訴為有理由，依民事訴訟法第450條、第
    78條，判決如主文。
中    華    民    國    97    年    9     月    30    日
                  民事第七庭
                      審判長法  官  鄭三源
                            法  官  呂太郎
                            法  官  王聖惠
正本係照原本作成。
不得上訴。
中    華    民    國    97    年    10    月    1     日
                            書記官  陳樂觀


司法院資訊處製作；財團法人民間司法改革基金會備份。
